ACORDAO-COMPLETO-2515500

ACÓRDÃO 18221/2021 ATA 38/2021 - PRIMEIRA CÂMARA

VISTOS, relatados e discutidos estes autos de embargos de declaração opostos pelo ex-prefeito de Hidrolândia/CE, sr. Antônio Afrânio Martins Mesquita, ao Acórdão 10679/2021-TCU-Primeira Câmara, 
ACORDAM os Ministros do Tribunal de Contas da União, reunidos em sessão da 1ª Câmara, ante as razões expostas pelo Relator, em: 
9.1. conhecer dos embargos de declaração opostos pelo sr. Antônio Afrânio Martins Mesquita para, no mérito, rejeitá-los; 
9.2. dar ciência desta deliberação ao embargante, ao Fundo Nacional de Desenvolvimento da Educação e à Procuradoria da República no Estado do Ceará.

Embargos de declaração opostos por Antônio Afrânio Martins Mesquita, ex-prefeito de Hidrolândia/CE, contra decisão que negou provimento ao seu recurso de reconsideração.

Primeira Câmara

Município de Hidrolândia - CE.

3. Interessados/Responsáveis/Recorrentes:
3.1. Interessado: Fundo Nacional de Desenvolvimento da Educação (00.378.257/0001-81).
3.2. Responsável: Antônio Afrânio Martins Mesquita (XXX.209.173-XX).
3.3. Recorrente: Antônio Afrânio Martins Mesquita (XXX.209.173-XX).

13.1. Ministros presentes: Jorge Oliveira (na Presidência) e Benjamin Zymler (Relator).
13.2. Ministro-Substituto convocado: André Luís de Carvalho.
13.3. Ministro-Substituto presente: Weder de Oliveira.

BENJAMIN ZYMLER

Ministro Benjamin Zymler.

Trata-se de embargos de declaração opostos pelo ex-prefeito de Hidrolândia/CE, sr. Antônio Afrânio Martins, ao Acórdão 10679/2021-TCU-Primeira Câmara. Por meio dessa deliberação, negou-se provimento ao recurso de reconsideração interposto pelo agora embargante. 
2.	Transcrevo a essência do recurso apresentado:
"Conforme demonstrado nos autos, mesmo estado à frente da administração do Município de Hidrolândia/CE, o Sr. Antônio Afrânio Martins Mesquita NÃO atuou como ordenador de despesas e não geriu quaisquer gastos da pasta da educação aqui tratada, eis que delegou a ordenação da respectiva gestão e ordenação da pasta ao então Secretario de Educação, conforme se verifica do Decreto n°. 01/2007 (doc. já anexo) e os documentos da licitação realizada (Contrato e Termos de Adjudicação e Homologação) , não tendo sido o ordenador de despesas dos recursos do transporte escolar no ano de 2012 naquela cidade.
O acordão embargado aponta a responsabilidade do embargante, aduzindo ainda que a execução dos recursos tenha sido conduzida por auxiliares vinculados ao do chefe do executivo municipal, a condição de agente político não afasta a responsabilidade do prefeito, eis que incide, no caso, a jurisprudência pacífica deste Tribunal segundo a qual é ônus do prefeito escolher seus auxiliares diretos e supervisionar os trabalhos desempenhados, sob pena de responder por culpa nas modalidades in eligendo e in vigilando.
Primeiramente, aponta-se como questão não analisada pelo aresto embargado, reside no fato que não é o caso de se atribuir responsabilidade ao ex-prefeito municipal, tendo em vista que em nenhum momento restou demonstrada a sua culpa in vigilando e/ou in eligendo.
Compulsando os autos, verifica-se que não restou comprovado qualquer comportamento doloso ou culposo nos atos praticados ex-prefeito municipal, tanto no que pertine a escolha dos seus auxiliares direitos, como na supervisão dos atos praticados por terceiros delegatários.
Deve ser ressaltado que o entendimento firmado por esta Corte de Contas é no sentido de que 03 (três) condutas do gestor podem conduzir à responsabilidade da autoridade delegante, quais sejam: (i) comprovado conhecimento da flagrante ilegalidade cometida pelo delegado, que caracteriza conivência do delegante; (ii) má escolha daquele a quem confiou a delegação, que configura culpa in eligendo; e (iii) falta de fiscalização dos procedimentos exercidos por outrem, que consubstancia culpa in vigilando.
Quanto o item "i" acima mencionado (comprovado conhecimento da flagrante ilegalidade cometida pelo delegado, que caracteriza conivência do delegante) , não restou demonstrado nos autos, qualquer elemento que aponte o fato de que teria o embargante conhecimento ou sido conivente em qualquer dos atos tidos como irregulares.
No pertinente ao item "ii" (má escolha daquele a quem confiou a delegação, que configura culpa in eligendo) , importante destacar que não traz igualmente o Acórdão embargado qualquer elemento de que as irregularidades apontadas no mesmo são decorrentes de desonestidade ou carência técnica do agente delegado.
Some-se a isso que não há no processo qualquer elemento que demonstre que o agente delegado não teria a competência necessária para exercer as funções do cargo que ocupava. Por estes aspectos, não há como se cogitar a ocorrência da chamada culpa in eligendo. 
Por fim, quanto ao item "iii" (falta de fiscalização dos procedimentos exercidos por outrem, que consubstancia culpa in vigilando) , temos que o mesmo igualmente não se verifica no caso em tela, vez que no entender do embargante, pelos aspectos acima suscitados, a contratação e a consequente execução do contratado estavam dentro dos padrões de mercado e de acordo com as normas legais, não havendo, como dito, qualquer omissão por parte do mesmo passível de penalização.
Em verdade, o Acórdão 10679/2021-TCU-Plenáriorefeito municipal responsabilidade objetiva, o que não é admitido no nosso ordenamento jurídico pátrio. 
Nesse sentido, trecho do seguinte julgado proferido pelo Tribunal de Contas da União, que em situação análoga a em exame, assim proferiu sua decisão: (transcrição de trecho do Acórdão 610/2015-TCU-Plenário) 
Em sendo assim, por não ter agido com culpa in vigilando e/ou in elegendo, questões essas não analisadas pelo Acordão embargado, o embargante é parte ilegítima passivamente por força da responsabilidade administrativa delegada ao ordenador de despesas, razão pela qual se pede a reforma do julgado, a fim de que seja o ex-prefeito municipal excluído da presente TCE.
Ao mais, traz o embargante, no presente recurso, outra questão que não foi analisada pelo Acordão embargado, desta vez, relacionado ao meritum causae.
Pois bem, neste caso, o Acordão nº . 10679/2021 como única irregularidade o fato de que houve suposta subcontratação total do contrato de transporte escolar, eis que não havia previsão contratual e configura burla a Lei de Licitações (art. 72, caput, e 78, inciso VI, da Lei 8.666/1993) . Por fim, aponta que a referida conduta resultou em danos ao erário público federal, na medida em que a empresa contratada atuou apenas como intermediadora recebendo uma espécie de taxa de administração.
Todavia, o Acordão deixou de analisar que estamos, neste caso, diante de um contrato que envolve obrigação fim e não de meio, pois se a administração e a necessidade pública forem satisfeitas com determinada prestação de serviço, é irrelevante saber a forma que a contratada se utilizou para obter a disponibilidade dos equipamentos suficientes e bastantes para a consecução do objeto contratual.
No presente caso, a obrigação fim, EXECUÇÃO DO SERVIÇO DE TRANSPORTE ESCOLAR DE ALUNOS, fora realizada com o devido êxito por parte da licitante contratada. NÃO IMPORTA À ADMINISTRAÇÃO PUBLICA SE OS VEÍCULOS OFERTADOS PELA CONTRATADA SÃO OU NÃO DE PROPRIEDADE DESTA. Noutro giro, o que verdadeiramente interessa ao ente público contratante é se o serviço fora executado diretamente pela empresa contratada, como ocorrido na espécie.
Nesse contexto, vejamos o que pontua o administrativista MARÇAL JUSTEN FILHO, acerca do tema em comento:
'Não caracterizará subcontratação quando a prestação for executada diretamente pelo contratado, ainda que necessite recorrer a terceiros para obter os elementos necessários." Comentários à Lei de Licitações e Contratos Administrativos, 13ª Ed., editora Dialética, pág. 792.'
No mesmo entendimento, devemos transcrever as esclarecedoras palavras do nosso mestre HELY LOPES MEIRELLES assentadas na obra de autoria de outro respeitável doutrinador, CARLOS PINTO COELHO MOTTA (Eficácia nas Licitações e Contratos, 9ª Ed., editora Del Rey, pág. 498) :
' (...) o que se veda é o transpasse de encargos contratuais a terceiros, com liberação do contrato original, sem prévia anuência da Administração.'
Corrobora com tal entendimento o fato da Lei de Licitações, em seu art. 30, § 6º, VEDAR A EXIGÊNCIA DE PROPRIEDADE, por parte da contratada, dos equipamentos suficientes para a execução do objeto. Neste sentido, transcreve-se o referido dispositivo legal: (transcrição do mencionado dispositivo legal) 
Nesse mote, esta Corte de Contas proferiu, em outra oportunidade, julgamento em caso idêntico a este no sentido supra esposado, conforme se verifica abaixo: (transcrição de trecho da decisão proferida no TC Processo 010.862/2018-8) 
Ante ao exposto, mesmo que os veículos não sejam de propriedade da contratada, isto, por si só, não caracteriza a figura da subcontratação, tendo em vista que, como mencionado alhures, o serviço de transporte escolar fora prestado pela empresa contratada, tratando-se de contrato que envolvia obrigação fim e não de meio, não tendo ocorrido dano ao erário, fato esse também não analisado pelo aresto recorrido.
Portanto MM. Ministros, ante as omissões acima, percebe-se que não houve qualquer ilicitude no trato do serviço de transporte escolar em Hidrolândia/CE, no ano de 2012, pelo embargante, sendo que uma vez sanadas as omissões aqui apontadas, certamente importarão em novo julgamento, desta vez, aprovando a prestação de contas em liça.
IV - DO PEDIDO
Destarte, requer-se o conhecimento e provimento destes embargos aclaratórios, pois restando sanadas as omissões e as contradições acima postas, emprestar-lhe efeitos infringentes, para reformando o Acordão n°. 10679/2021, julgar regulares as contas em apreço em relação a embargante, excluindo qualquer penalidade (debito e multa) imputada ao mesmo, por ser medida de Direito e de inteira Justiça."
3.	Os embargos foram protocolados no Tribunal em 4/10/2021. O embargante teve ciência da decisão recorrida em 22/9/2021. 
	É o relatório.

Raimundo Augusto Fernandes Neto (OAB/CE 6.615) e Esio Rios Lousada Neto (OAB/CE 18.190), representando Antônio Afrânio Martins Mesquita.

Procurador Marinus Eduardo de Vries Marsico.

TOMADA DE CONTAS ESPECIAL. FUNDO NACIONAL DE DESENVOLVIMENTO DA EDUCAÇÃO. PREFEITURA MUNICIPAL DE HIDROLÂNDIA/CE. PROGRAMA NACIONAL DE APOIO AO TRANSPORTE ESCOLAR (PNATE) 2012. FISCALIZAÇÃO DA CGU. DÉBITO DECORRENTE DE SUBCONTRATAÇÃO INTEGRAL DOS SERVIÇOS PELA EMPRESA CONTRATADA. CITAÇÃO DO PREFEITO. ALEGAÇÃO DE ILEGITIMIDADE PASSIVA POR TER DELEGADO AS ATRIBUIÇÕES AO SECRETÁRIO DE TRANSPORTES E DE AUSÊNCIA DE IRREGULARIDADE. NÃO ACOLHIMENTO. CONTAS IRREGULARES. DÉBITO. MULTA. RECURSO DE RECONSIDERAÇÃO. NEGATIVA DE PROVIMENTO. CIÊNCIA. EMBARGOS DE DECLARAÇÃO. TENTATIVA DE REDISCUSSÃO DO MÉRITO.

TOMADA DE CONTAS ESPECIAL (TCE)

Secretaria de Recursos (Serur); Secretaria de Controle Externo de Tomada de Contas Especial (SecexTCE).

Preliminarmente, conheço do recurso em apreço, tendo em vista que foram preenchidos os requisitos de admissibilidade. 
2.	Trata-se de embargos de declaração opostos pelo sr. Antônio Afrânio Martins Mesquita, ex-prefeito de Hidrolândia/CE (gestões 2005/2008 e 2009/2012) , ao Acórdão 10679/2021-TCU-Primeira Câmara. Por meio dessa deliberação, este Colegiado negou provimento ao recurso de reconsideração interposto pelo agora embargante, mantendo-se o Acórdão 8220/2020-TCU-Primeira Câmara, que julgou irregulares suas contas, condenou-o em débito (valor histórico de R$ 67.452,23) e aplicou-lhe a multa prevista no art. 57 da Lei 8.443/1992, no valor de R$ 10.000,00. No presente processo, não foram arrolados outros responsáveis.
3.	Como expus na decisão atacada, este processo cuidou de tomada de contas especial instaurada pelo Fundo Nacional de Desenvolvimento da Educação (FNDE) em razão de irregularidades na execução dos recursos repassados à referida municipalidade no âmbito do Programa Nacional de Apoio ao Transporte do Escolar (Pnate) no exercício de 2012. 
4.	No ano de 2012, o município foi auditado pela Controladoria-Geral da União (CGU) , por meio do plano de fiscalização dos municípios brasileiros, via sorteios públicos, oportunidade em que foi constatada a subcontratação total do contrato de transporte escolar, a utilização de veículos inadequados e a documentação irregular dos condutores. 
5.	A empresa vencedora do pregão presencial 2801.01/2012 (G & C Transportes e Construções Ltda.) subcontratou, em sua totalidade, os serviços de transporte escolar junto a moradores do município que eram proprietários de caminhões. Do total de recursos utilizados para pagamento (R$ 178.188,29) , parte ficou com a contratada a título de taxa de intermediação (R$ 67.452,23) . Assim, o dano ao Erário considerado na deliberação recorrida correspondeu à diferença entre os pagamentos recebidos pela empresa contratada e os valores por ela pagos na subcontratação integral. 
6.	Observou-se também que o transporte era feito em caminhões velhos (média superior a 24 anos de uso) , com carroceria aberta, do tipo "pau de arara", e que, embora adaptados para o transporte humano, não apresentavam itens de segurança básicos exigidos no art. 136 do Código de Trânsito Brasileiro (Lei 9.503/1997) , como encostos, cintos, tacógrafos e faixa de identificação. Cerca de um terço dos motoristas entrevistados não possuíam carteira de habilitação do tipo "D", exigida no art. 138, II, do CTB. 
7.	Ao examinar o recurso de reconsideração, este Colegiado, acolhendo minha proposta, rejeitou a alegação de ilegitimidade passiva do embargante, a despeito de ter reconhecido a existência de decreto municipal delegando a função de ordenador de despesas ao secretário de educação. Também não foi aceita a tese defensiva segundo a qual o serviço de transporte escolar teria sido prestado diretamente pela empresa contratada, por ausência de evidências nesse sentido. 
8.	Especificamente em relação à primeira questão, assim me pronunciei: 
"9.	A preliminar de ilegitimidade passiva não merece acolhimento. Cabe ressaltar que as transferências federais decorrentes do Programa Nacional de Apoio ao Transporte do Escolar (Pnate) são regulamentadas pelas Leis 10.880/2004 e 11.947/2009, e devem ser classificadas como transferências voluntárias (Acórdão 3061/2019-TCU-Plenário) . Desse modo, cabe ao prefeito municipal o ônus de comprovar a boa e regular aplicação dos recursos recebidos. 
10.	Nem mesmo a delegação de competência afasta a responsabilidade do delegante. No caso concreto, o recorrente fez juntar aos autos o Decreto Municipal 1/2007, por meio do qual outorgou os poderes de gestão de diversos fundos aos secretários municipais, incluindo os repasses que são feitos pelo FNDE. Incide, no caso, a jurisprudência pacífica deste Tribunal segundo a qual é ônus do prefeito escolher seus auxiliares diretos e supervisionar os trabalhos desempenhados, sob pena de responder por culpa nas modalidades in eligendo e in vigilando. Cito, nesse sentido, os Acórdão 2603/2011-TCU-Plenário, 2.982/2021-2ª Câmara, 7.680/2020-1ª Câmara, 1.407/2020-1ª Câmara e 5.801/2020-1ª Câmara. 
11.	As irregularidades que fundamentaram a condenação em débito e a aplicação da multa foram identificadas durante a execução contratual. Logo, é irrelevante a constatação de que a homologação do pregão e a assinatura do contrato tenham sido praticadas pelo secretário de educação. 
12.	Em alguns julgados, o TCU tem afastado a responsabilidade do gestor máximo sob o fundamento de que não seria exigível dele a revisão completa dos atos praticados pelos subordinados, especialmente em órgãos com estrutura descentralizada ou em municípios grandes. Contudo, entendo que tais precedentes não se amoldam ao caso concreto, pois o município de Hidrolândia possuía menos de vinte mil habitantes em 2012 e um orçamento modesto (cerca de R$ 30 milhões) para administrar. 
13.	  Além do mais, as falhas apuradas no caso concreto consistem em erros grosseiros, que poderiam ser verificados por qualquer gestor com padrão médio de diligência. Não é preciso muito esforço para se identificar como irregular o transporte de estudantes em caminhões adaptados ("paus de arara") , sem cinto de segurança e conduzidos por motoristas sem habilitação. Mesmo que não haja registro de acidentes, é inquestionável o risco a que foram expostos os estudantes. 
14.	Rejeito, portanto, a preliminar de ilegitimidade passiva do sr. Antônio Afrânio Martins Mesquita."
 9. 	O embargante contesta as conclusões da Corte de Contas. Afirma que em nenhum momento restou demonstrada a sua culpa in vigilando e/ou in elegendo, de modo que a decisão teria imputado uma responsabilidade objetiva ao ex-gestor. Acrescenta que, para sua condenação, seria necessária a demonstração de pelo menos um destes requisitos: a) conhecimento ou conivência com qualquer dos atos tidos como irregulares; ou b) nexo entre as irregularidades e eventual desonestidade ou carência técnica do agente delegado. No entender dele, a contratação e a consequente execução do contratado estavam dentro dos padrões de mercado e de acordo com as normas legais.
10.	Como se percebe, o embargante intenta rediscutir a avaliação realizada pelo Tribunal, o que se mostra incabível na estreita via recursal escolhida. A Corte há muito assentou o entendimento de que não cabem embargos de declaração quando não existe omissão, contradição ou obscuridade, mas apenas alegação de questões afetas ao mérito da decisão combatida. Cito, nesse sentido, o Acórdão 2703/2009-TCU-Primeira Câmara, dentre muitos outros. 
11.	Ainda que fosse possível reexaminar as questões, no mérito não assiste razão ao jurisdicionado. Como já mencionei, não estamos diante de uma investigação complexa, com uma produção probatória delicada que envolvia algum tipo de conhecimento específico, mas, pelo contrário, as constatações são de simples exame: envolvem quem está prestando os serviços de transporte escolar e em que condições. 
12.	A empresa foi contratada para prestar os serviços naquele pequeno município pelo período de vinte meses, ou 340 dias letivos, e seria responsável por percorrer mais de dez mil quilômetros por mês. A meu ver, pelo período e pela distância percorrida, as condições em que os serviços eram prestados e os respectivos prestadores de serviços são de conhecimento da população - e, consequentemente, do gestor -, não sendo razoável aceitar a alegação de desconhecimento. 
13.	No caso concreto, não era necessário conhecer a fundo o Código de Trânsito Brasileiro para identificar as irregularidades. É do conhecimento geral que a condução de pessoas em quaisquer veículos automotores demanda um motorista habilitado e a existência de equipamentos mínimos de segurança e conforto, tais como cintos de segurança e encostos. 
14.	A decisão invocada pelo embargante (Acórdão 610/2015-TCU-Plenário) não responsabilizou um Governador de Estado pelas falhas identificadas em uma licitação (projeto básico deficiente, cláusulas restritivas à competitividade e falta de parcelamento do objeto) , sob o fundamento de que, além de não ter praticado atos no procedimento licitatório, seria inexigível dessa autoridade a revisão técnica e jurídica de todos os certames realizados no ente. Como se percebe, esse precedente não se adequa ao caso concreto, em que o transporte escolar era prestado em um pequeno município de vinte mil habitantes e de forma precária e superfaturada. 
15.	 Em relação à tese de que a contratação e a execução do contratado estavam dentro dos padrões de mercado e de acordo com as normas legais, é preciso rememorar que, pela simples intermediação, a empresa G & C Transportes e Construções Ltda. cobrava indevidamente uma taxa de administração de quase 50%, como pode ser visto na seguinte tabela. 
16.	Longe de ser um padrão de mercado, a subcontratação integral do objeto a preços significativamente mais baixos e a precária qualidade do serviço evidenciam uma contratação ilegal e antieconômica. Isso justifica, a meu ver, as providências adotadas no julgamento embargado (contas irregulares, débito e multa) . 
17.	Sobre essa questão, assim me pronunciei na decisão recorrida: 
"15.	Quanto à subcontratação, o entendimento pacífico nesta Corte é de que a subcontratação total é vedada, sendo a parcial admitida como exceção, nos termos do art. 72 da Lei 8.666/1993. Ademais, no caso concreto, não havia autorização para a subcontratação no instrumento convocatório, no contrato firmado com a empresa vencedora do certame ou em qualquer outro documento oficial.
16.	Ao contrário do que alega, as evidências constantes nos autos apontam que o serviço de transporte escolar não fora prestado diretamente pela empresa contratada, mas por moradores locais que eram donos de caminhões. A CGU foi ao município e entrevistou os proprietários dos veículos indicados nas folhas de controle mantidas pela prefeitura, que confirmaram ter realizado o transporte dos estudantes. Na ocasião, ainda relataram aos fiscais que a empresa G & C Transportes e Construções Ltda. não custeava a manutenção dos caminhões/pick-ups, nem reembolsavam os gastos com combustíveis ou com a regularização documental (obtenção das autorizações e pagamento dos impostos) .
17.	Em resumo, toda a atividade de transporte era exercida por conta e risco das subcontratadas, configurando a contratada mera intermediária e recebedora de taxa de administração. 
18.	Não procede a tese de que bastaria o atendimento da necessidade pública para que a contratação fosse reputada lícita. Também não se exige da contratada a propriedade dos veículos. Para que fosse atestada a regularidade do negócio jurídico, era necessário que a empresa assumisse a gestão efetiva do contrato e se responsabilizasse diretamente pela correta prestação dos serviços, o que não ocorreu no caso concreto.
19.	Como anota a unidade técnica responsável pela instrução inicial do feito (SecexTCE) , que cita a obra do e. Marçal Justen Filho (Comentários à Lei de Licitações e Contratos Administrativos, 16ª edição, p. 1072/1073) , 'a execução da prestação de serviços pelo próprio contratado não se impõe como exigência meramente subjetiva da Administração, mas decorre logicamente do procedimento seletivo. Portanto, o que interessa à Administração é o recebimento da prestação ofertada na proposta vencedora. A identidade do executante da prestação até pode ser irrelevante, desde que o contratado se responsabilize pela perfeição do adimplemento'. 
20.	Por fim, cabe refutar a tese segundo a qual não teria ocorrido dano ao Erário, fundamentado na constatação de que houve a execução integral do objeto do contrato. Ora, a realização do transporte dos estudantes não significa a inexistência de débito, devendo ser avaliados os custos incorridos pela administração pública federal. No caso concreto, se não houvesse a inclusão de um intermediário, o valor desembolsado por quilômetro seria cerca de 38% menor - demonstrada, portanto, a falta de economicidade do modelo."
18.	O embargante insiste na tese de que o contrato envolveu "obrigação fim e não de meio, pois, se a administração e a necessidade pública forem satisfeitas com determinada prestação de serviço, é irrelevante saber a forma que a contratada se utilizou para obter a disponibilidade dos equipamentos suficientes e bastantes para a consecução do objeto contratual". Mesmo que fosse possível reexaminar nesta assentada questões já debatidas, é importante frisar que não basta a realização do transporte escolar, é preciso avaliar as condições do serviço e o próprio prestador. Afinal, a empresa contratada venceu um certame após apresentar documentação que comprova ter condições jurídicas, técnicas e econômico-financeiras de cumprir, sob sua responsabilidade, as obrigações. 
19.	Ante o exposto, rejeito os embargos de declaração opostos pelo ex-prefeito Antônio Afrânio Martins Mesquita.
TCU, Sala das Sessões, em 9 de novembro de 2021.
BENJAMIN ZYMLER 
Relator